【裁判字號】    89,簡上,86
【裁判日期】    890929
【裁判案由】    返還土地
【裁判全文】
臺灣屏東地方法院民事判決  八十九年度簡上字第八六號
    上  訴  人  丁○○
    訴訟代理人  丙○○
    被上訴人    乙○○
    訴訟代理人  甲○○
右當事人間請求返還土地事件，上訴人對於中華民國八十九年五月十八日本院潮州簡
易庭八十八年度潮簡字第三０一號第一審判決提起上訴，本院判決如左：
    主      文
上訴駁回
第二審訴訟費用由上訴人負擔。
    事      實
甲、上訴人方面：
一、聲明：求為判決（一）原判決廢棄。（二）被上訴人在第一審之訴及假執行之聲
    請均駁回。
二、陳述：除與原審判決相同者茲予引用外，另稱：
(一)系爭坐落屏東縣來義鄉○○段七四０號、地目旱、面積０．０六九０公頃之土地
    ，於民國五十九年十月六日總登記後始有地籍，而在總登記前未登記所有權人時
    即五十年間，上訴已在系爭土地上占用開墾耕作，故上訴人占用系爭土地為善意
    合法，按占有人於占有物上行使權利推定其適法有此權利；而善意占有人依推定
    其為適法所有之權利，得為占有物之使用收益，故上訴人有正當權源占用系爭土
    地，可繼續使用收益。
(二)上訴人係自五十年間開始占用系爭土地，並非被上訴人所稱之五十九年始占用，
    又上訴人縱使從五十九年間開始占用，而在五十九年至六十九年間仍繼續占用耕
    作，則被上訴人之取得所有權顯為違法取得，依原住民保留地開發辦法第十七條
    之規定，取得耕作權或地上權登記後繼續自行經營或自用滿五年，經查明屬實者
    ，由省市政府原住民事務委員會會同耕作權人或地上權人向當地登記機關申請辦
    理所有權利轉登記，然系爭土地在五十九年至六十九年間既為上訴人所占用，被
    上訴人自無可能於系爭土地上實際自行經營或自用滿五年，按法律行為不依法定
    方式者無效，則被上訴人顯不具備取得所有權之要件。
三、證據：除援用原審之証據方法外，另提出土地登記簿謄本二件及証明書一件為証
    。
乙、被上訴人方面：
一、聲明：求為判決上訴駁回。
二、陳述：除與原審判決相同者茲予引用外，另稱：
    系爭土地於五十九年十月六日總登記，其管理機關為台灣省政府民政廳，而被上
    訴人之父黃清山隨來義鄉高見村全體村民於四十八年間集體遷村時，遷至系爭土
    地，同時向來義鄉公所辦理土地租賃登記，嗣於五十九年十二月三十一日辦理耕
    作權之設定，並經來義鄉公所派員至現場勘查及土地審查委員會審查通過後公佈
    ，故有合法占有權源。而被上訴人之父黃清山於六十年間死亡時，系爭土地卻遭
    上訴人占用至今。
    理      由
一、本件被上訴人主張坐落屏東縣來義鄉○○段七四０號、地目旱、面積０．０六九
    ０公頃之土地，因其於六十九年十月七日耕作權期滿而取得所有權，詎上訴人竟
    於五十九年間無權占用系爭土地種植農作物至今，爰基於物上返還請求權訴請上
    訴人返還系爭土地；另基於不當得利返還請求權訴請上訴人給付自八十三年七月
    十一日起至返還土地之日止，按年給付被上訴人依系爭土地申報總價額年息百分
    之四計算之金額。而被上訴人則以系爭土地，於五十九年十月六日總登記後始有
    地籍，而在總登記前未登記所有權人時即五十年間，上訴已在系爭土地上占用開
    墾耕作，故上訴人占用系爭土地為善意合法，得為占有物之使用收益，有正當權
    源；又依原住民保留地開發辦法第十七條之規定，取得耕作權或地上權登記後繼
    續自行經營或自用滿五年，經查明屬實者，由省市政府原住民事務委員會會同耕
    作權人或地上權人向當地登記機關申請辦理所有權利移轉登記，然系爭土地在五
    十九年至六十九年間既為上訴人所占用，被上訴人自無可能於系爭土地上實際自
    行經營或自用滿五年，按法律行為不依法定方式者無效，則被上訴人顯不具備取
    得所有權之要件等情置辯。
二、系爭坐落屏東縣來義鄉○○段七四０號、地目旱、面積０．０六九０公頃之土地
    ，曾為上訴人於五十九年至六十九年間所占用，並占用至今等事實，業為兩造所
    不爭執，有爭執者係上訴人於五十年至五十九年間是否曾經占用、被上訴人是否
    取得系爭土地之所有權及上訴人於系爭土地有無占有之權源等爭執，惟其中上訴
    人於五十年至五十九年間是否曾經占用系爭土地與本案判斷之基礎無涉，無須加
    以審斟，而其餘爭點經查：
(一)系爭土地為原住民保留地，於五十九年十月十六日總登記時其所有權人登記為台
    灣省政府民政處，而被上訴人之父黃清山於系爭土地上登記為耕作權人，其權利
    存續期間自五十九年九月二十一日起至六十九年九月二十日止，嗣被上訴人於六
    十年四月二十日繼承，並於六十七年九月十二日登記為耕作權人，嗣於六十九年
    十月七日因耕作權期間屆滿，而於七十年七月二十日登記為所有權人，此有土地
    登記簿謄本在卷可稽，是被上訴人主張其為所有權人，即有可採。而上訴人雖主
    張從五十年間即占有系爭土地，依占有推定之規定，得為占有物之使用收益，故
    上訴人有正當權源占用系爭土地云云，然民法第九百四十三條占有權利推定之規
    定受有限制，亦即對於已登記之不動產並不適用該條之規定，蓋民法就不動產係
    以登記為物權之表徵，不動產物權如業經登記，則登記權利人均得以登記為反証
    ，而推翻占有人權利之推定，故只有未經登記之不動產始有該條之適用，本件系
    爭土地被上訴人既經登記為所有權人，則上訴人猶執占有權利之推定據以主張其
    適法有此權利可為占有使用收益乙節，顯屬無據。
(二)上訴人又主張依原住民保留地開發辦法第十七條之規定，須取得耕作權或地上權
    登記後繼續自行經營或自用滿五年，始由省市政府原住民事務委員會會同耕作權
    人或地上權人向當地登記機關申請辦理所有權利移轉登記，然系爭土地在五十九
    年至六十九年間既為上訴人所占用，被上訴人自無可能於系爭土地上實際自行經
    營或自用滿五年云云。然查，被上訴人之父黃清山於系爭土地上登記為耕作權人
    ，其權利存續期間自五十九年九月二十一日起至六十九年九月二十日止，嗣被上
    訴人於六十年四月二十日繼承，並於六十七年九月十二日登記為耕作權人等情，
    已如前述，則被上訴人主張曾辦理耕作權之設定，並經來義鄉公所派員至現場勘
    查及土地審查委員會審查通過後公佈等情，即有可採。而縱上訴人確於被上訴人
    取得耕作權之期間內從事實際之耕作，然按山坡地保育利用條例第三十七條之規
    定，山坡地範圍內山地保留地，輔導原住民開發並取得耕作權、地上權或承租權
    。其耕作權、地上權繼續經營滿五年者，無償取得土地所有權，除政府指定之特
    定用途外，如有移轉，以原住民為限；其開發管理辦法由行政院訂之。嗣行政院
    據以訂定原住民保留地開發辦法，其中第十七條規定，取得耕作權或地上權登記
    後繼續自行經營或自用滿五年，經查明屬實者，由行政院原住民委會會同耕作權
    人或地上權人向當地登記機關申請辦理所有權移轉登記。從立法意旨而言，山坡
    地保育利用條例第三十七條及原住民保留地開發辦法第十七條之規定係為保護原
    住民同胞之權益所為之立法，然而問題之癥結即在於認定所有權之歸屬係屬行政
    機關本於其給付行政之權責將土地登記予原住民，則司法機關對於山坡地保育利
    用條例第三十七條之要件是否可介入審查？本院認從山坡地保育利用條例第三十
    七條後段之規定解釋，政府對於特定用途之山地保留地仍可移轉於非原住民之人
    ，是政府對於山地保留地之移轉，仍存有相當之斟酌空間，亦即山地保留地於原
    住民符合該條例之要件時，政府仍得為行政裁量，而此行政權之行使，如其行政
    行為確係有效存在，雖內容有不當或違法，而未依行政爭訟程序撤銷以前，民事
    法院亦不能否認其效力，此有最高法院五十二年度台上字第六九四號判例意旨可
    資參照，是本件系爭土地既經主管機關會同將土地所有權利移轉登記為被上訴人
    所有，則本院自不能否認其效力，是上訴人抗辯在系爭土地所有權於移轉登記予
    被上訴人之前，被上訴人並未實際從事耕作，無法取得所有權云云，尚非本院所
    可審酌，其主張亦屬無據。
三、綜上所述，系爭土地業經被上訴人依登記取得所有權，而上訴人無權占用至今，
    從而被上訴人基於物上返還請求權訴請上訴人返還系爭土地；及基於不當得利返
    還請求權訴請上訴人給付自八十三年七月十一日起至返還土地之日止，按年給付
    被上訴人依系爭土地申報總價額年息百分之四計算之金額，於法自屬有據，應予
    准許。原審為上訴人敗訴之判決，洵屬正當有據。上訴意旨指摘原判決不當，求
    予廢棄改判，非有理由，其上訴應予駁回。
據上論結，本件上訴為無理由，依民事訴訟法第四百三十六條之一第三項、第四百四
十九條第一項、第七十八條，判決如主文。
中    華      民      國    八十九    年      九      月    二十九    日
                                    臺灣屏東地方法院民事第二庭
~B審判長法官  洪有川
~B法      官  王幸華
~B法      官  黃義成
右為正本係照原本作成。
本判決不得上訴。
~B法院書記官  徐建功
中      華      民      國    八十九    年      九      月  二十九      日


司法院資訊處製作；財團法人民間司法改革基金會備份。
